archives des musées nationaux, Les musées nationaux pendant la Seconde Guerre Mondiale et l'évacuation des œuvres (Série R)
Archives nationales
- Collections juives pendant la guerre, recueil des notes et documentation de Rose Valland., 1939-1957; 20144792/276-20144792/285
  - Collections juives: évacuations, séquestres, 1939-1957; 20144792/277-20144792/284
    - Dossiers nominatifs des collectionneurs, 20144792/279-20144792/284
      - Tome 1, 1941-1968; 20144792/279
        -Réclamation. Courrier du 9 avril 1941: demande du directeur des Musées nationaux au comte Metternich, relative à la possibilité de récupérer les caisses de M. Dulieux, déposées à Chambord en 1940.
        ERLANGER, Philippe (1941)
        -Courrier du 13 août 1941. Avis de saisie des biens confiés aux Musées nationaux en 1939, en dépôt au château de Brissac. Saisie effectuée le 18 août 1941. (3 caisses).
        HESSE, Raymond (1941)
        -Courrier du 13 août 1941. Avis de saisie des biens confiés aux Musées nationaux en 1939, en dépôt au château de Brissac. Saisie effectuée le 18 août 1941 (4 caisses).
        JACOBSON (Mme) (1941)
        -Courrier du 5 août 1941. Avis de saisie des biens confiés aux Musées nationaux en octobre 1939, en dépôt à Chambord. Saisie effectuée le 7 juillet 1941 par la Commission Rosenberg (3 caisses).
        KAPFERER (Mme) (1941)
        -Courrier du 13 août 1941 adressé à Mme Kapferer: avis de saisie des biens confiés aux Musées nationaux en 1939, en dépôt au château de Brissac. Saisie effectuée le 18 août 1941 par la Commission Rosenberg. Voir aussi dossier Wildenstein, possibilité qu'une partie de la collection se trouve avec la collection Wildenstein.
        LEVEN, Maurice (1941)
        -Courrier du 5 août 1941 adressé à M. Leven: avis de saisie des biens confiés en 1939 aux Musées nationaux, en dépôt à Chambord. Saisie effectuée le 7 juillet 1941 par la Commission Rosenberg.
        LÉVY Simon (1941)
        -Courrier du 13 août 1941 adressé à M. Lévy: avis de saisie des biens confiés aux Musées nationaux en 1939, en dépôt au château de Brissac. Saisie effectuée le 18 août 1941 par la Commission Rosenberg.
        LOEWEL (Mme) (1941)
        -Courrier du 5 août 1941 du directeur des Musées nationaux à Mme Loewel, l'informant de la saisie de ses biens, confiés aux Musées nationaux en 1939, abrités au château de Chambord. Saisie effectuée le 7 juillet 1941 par la Commission Rosenberg.
        MASUREL, Ernest (1941)
        -Courrier du 9 avril 1941 du directeur des Musées nationaux au comte Metternich, lui demandant l'autorisation de récupérer les 16 caisses confiées aux Musées nationaux par M. Masurel en 1939, en dépôt à Sourches.
        PORGES (Mme) (1941)
        -Courrier du 16 août 1941 du directeur des Musées nationaux au secrétaire général des Beaux-Arts, l'informant de la saisie de saisie des biens appartenant à Mme Porges, confiés aux Musées nationaux en 1939. Saisie effectuée au Louvre le 14 août 1941 (1 caisse).
        -Courrier identique adressé à Mme Porges.
        REINACH, Léon (1941)
        -Courrier du 5 août 1941 du directeur des Musées nationaux à M. Reinach, l'informant de la saisie de ses biens confiés aux Musées nationaux en 1939, en dépôt au château de Chambord. Saisie effectuée le 7 juillet 1941 par la Commission Rosenberg.
        REICHENBACH, Bernard (1941)
        -Deux courriers adressés respectivement à M. et Mme Reichenbach afin de les informer de la saisie de leurs biens, confiés aux Musées nationaux et en dépôt à Chambord. Saisie effectuée le 6 août 1941 par la Commission Rosenberg.
        -Courrier du 19 août 1941 du directeur des Musées nationaux au comte Metternich, pour l'informer de la volonté de Mme Simond à récupérer deux tableaux lui appartenant et se trouvant avec la collection Reichenbach.
        -Courriers du mois d'octobre du directeur des Musées nationaux, qui mentionne que des démarches ont été entreprises auprès des autorités allemandes afin de récupérer les tableaux appartenant à Mme Simond. Voir aussi R31 B [20144792/271-20144792/274] (liste de la collection)
        ROGER-LÉVY (Mme) (1941)
        -Courrier du 5 août 1941 du directeur des Musées nationaux à Mme Roger Lévy, l'informant de la saisie de ses biens confiés en 1939 aux Musées nationaux et en dépôt à Chambord. Saisie effectuée le 7 juillet 1941 par la Commission Rosenberg.
        ROUFF (M.) (1941)
        -Courrier adressé à M. Rouff pour l'informer de la saisie de ses biens confiés aux Musées nationaux en 1939, en dépôt à Chambord. Saisie effectuée le 7 juillet 1941 ou le 6 août 1941 par la Commission Rosenberg.
        WILDENSTEIN, G. (1940-1946)
        -Courrier du 29 septembre 1940, du conservateur-adjoint du département des Peintures au directeur des Musées nationaux, lui transmettant les inventaires de la collection Wildenstein et mentionnant les différentes erreurs et modifications faites sur les listes.
        -Inventaire des objets de la collection Wildenstein en dépôt à Sourches. (Inventaire détaillé effectué par le conservateur-adjoint des Peintures en septembre 1940).
        -Liste de 38 tableaux de la collection Wildenstein, enlevés au château de Moyre par un officier de la police allemande (Liste datée du 2 août 1940, plus un exemplaire en allemand).
        -Liste des œuvres prises au château de Moyre et transportées au château de Sourches le 17 août 1940 (90 pièces).
        -Courrier du 11 juin 1940 de la société Wildenstein, dégageant le directeur des Musées nationaux de toute responsabilité quant aux accidents qui pourraient advenir aux œuvres. Liste jointe au courrier.
        -Liste du 17 août 1940 modifiée (89 tableaux au lieu de 88)
        -Lettre manuscrite du 17 août 1940 adressée à M. Billiet, mentionnant une liste des collections particulières, abritées à Louvigny.
        -Courrier du 17 août 1940 du directeur des Musées nationaux au comte Metternich, au sujet de l'enlèvement des 38 tableaux de la collection Wildenstein au château de Moyre.
        -Courrier du 16 septembre 1940 du conservateur-adjoint du département des Peintures, au Directeur des Musées nationaux. Il mentionne un tableau supplémentaire trouvé à Moyre, appartenant à la collection Wildenstein, qui ne figure pas sur la liste des tableaux enlevés. Titre du tableau, n°5971, La Tour, “Saint Jérôme”.
        -Courrier du 15 octobre du directeur des Musées nationaux à M.Wildenstein l'informant de la situation au sujet de la saisie à Moyre.
        -Assignation en justice de la société Wildenstein de Paris, débitrice de la société Wildenstein de New-York.
        -13 décembre 1940, procès-verbal de la saisie conservatoire de la collection Wildenstein. Requête présentée au Mans le 21 décembre 1940 par la société américaine Wildenstein & Cie (siège social à New-York), créancière de la société A.R.L. Wildenstein & Cie (siège social à Paris,).
        -Courrier du 10 janvier 1941 de la société Wildenstein au directeur des Musées de France, l'informant qu'un certain nombre de tableaux se trouvant avec la collection Wildenstein ne leur appartiennent pas. Réponse le 16 janvier 1941.
        -Courrier de M. Metthey, propriétaire de tableaux regroupés avec la collection Wildenstein demandant à les récupérer (courriers adressés aux Musées nationaux).
        -Courrier du 21 janvier 1941 du directeur des Musées nationaux au directeur général des Beaux-Arts, l'informant de l'exécution de la saisie conservatoire par un huissier, sur la collection abritée à Sourches. Mention de la visite à Sourches d'un officier de la « Devisenschutzkommando » demandant un inventaire de la collection Wildenstein.
        -Courrier du 22 janvier de M. Bellier, propriétaire d'un tableau regroupé avec la collection Wildenstein demandant à le récupérer, courrier adressé au Président de la Commission de protection des œuvres d'art en France.
        -Courriers du 12 avril 1941 du directeur des Musées nationaux au comte Metternich, l'informant de la saisie de la collection David-Weill et de la saisie prochaine de la collection Wildenstein.
        -Extrait des minutes du greffe du tribunal de commerce du Mans du 22 avril 1941, concernant le référé Gras (administrateur provisoire de la société Wildenstein de Paris,) contre la société Wildenstein de New-York.
        -Courriers du 22 avril 1941 du directeur des Musées nationaux au comte Metternich, l'informant que la collection a fait l'objet d'une saisie conservatoire.
        -Courrier allemand du 13 mai 1941: autorisation donnée à M. Hugo Engel mandataire de la société Wildenstein, d'enlever les caisses qui se trouvent à Sourches.
        -Courrier du 14 mai 1941 de M. Gras au directeur des Musées de France, l'informant de l'obtention de la main-levée de la saisie conservatoire sur les collections Wildenstein, en dépôt à Sourches.
        -Courrier du 16 mai 1941 du conservateur-adjoint du département des Peintures, au directeur des Musées nationaux, lui rendant compte de l'enlèvement de la collection Wildenstein à Sourches par M. Engel délégué par M. Gras.
        -Courrier de M. Gras adressé à M. Engel, pour l'informer de la main-levée et le charger d'enlever les caisses se trouvant à Sourches.
        -Courrier du 17 mai 1941 du directeur des Musées de nationaux au secrétaire général des Beaux-Arts l'informant de la situation.
        -Extrait des minutes du greffe du tribunal de commerce du Mans du 22 août 1941 concernant le référé Gras contre la société Wildenstein de New-York.
        -Note manuscrite du 27 septembre 1943, indiquant que le nouvel administrateur gérant de la société Wildenstein est M. Bruyer.
        -Courrier du 27 juillet 1943 du conservateur du dépôt de Sourches au directeur des Musées nationaux, lui adressant le reçu délivré par M. Engel lors de l'enlèvement des caisses le 16 ou le 14 mai 1941.
        -Courriers de 1944 du directeur des Musées nationaux, relatifs aux pièces du dossier Wildenstein.
        -Lettre du 7 décembre 1945 de la Comtesse de La Barre de Nanteuil (propriétaire du château de Moyre) informant le directeur des Musées de France de la découverte d'un tableau appartenant à la collection Wildenstein (réponse du directeur des Musées de France, le 18 juillet 1946).
        -Courrier du 18 juillet 1946, le directeur des Musées de France (G. Salles) au Président de la Commission de récupération artistique, lui faisant part de la découverte de la Comtesse de la Barre de Nanteuil. Réponse le 24 juillet 1946 confirmant que le tableau appartient bien à la collection Wildenstein.
        -Courrier du 17 août 1946 du directeur des Musées de France à la Comtesse de la Barre de Nanteuil, lui demandant de conserver le tableau quelques mois.
        Collections particulières regroupées avec la collection Wildenstein.
        Comtesse de BEAUCHAMPS (1941) œuvre déposée à Sourches avec la collection Wildenstein. Rendue le 29 mai 1941. Demande manuscrite sur recommandation des Musées nationaux.
        -Courrier du 16 mai 1941 du directeur des Musées nationaux au comte Metternich renouvelant la demande.
        -Autorisation de restitution accordée le 16 mai 1941.
        -Reçu du 29 mai 1941.
        BELLIER (M.) (1941)
        -œuvre déposée à Sourches avec la collection Wildenstein. Rendue le 17 mai 1941.
        -Courrier du 22 janvier 1941 de M. Bellier au directeur des Musées nationaux, lui demandant l'autorisation de récupérer un tableau lui appartenant et se trouvant avec les collections Wildenstein. Mentionne qu'en mai 1940, M. Wildenstein a fait procéder à un enlèvement de tableaux dans l'hôtel particulier de M. Kapferer.
        -Certificat signé par M. Kapferer, authentifiant que le tableau réclamé est bien la propriété de M. Bellier.
        -Courrier du 16 mai 1841 du directeur des Musées de France au comte Metternich lui transmettant la déclaration sur l'honneur de M. Bellier.
        METTHEY (M.) (1941)
        -œuvres déposées à Sourches avec la collection Wildenstein. Rendue le 16 mai 1941. Metternich, lui transmettant la déclaration sur l'honneur de M. Metthey et lui demandant d'autorisation de récupérer ses tableaux (liste des toiles appartenant à M Metthey).
        SCHLOSS (1er dossier) (1)
        -Correspondance au sujet de l'achat par voie de préemption de certaines pièces provenant de la collection Schloss. 1943-1944
        -Inventaires des tableaux provenant de la collection Schloss choisis pour le musée du Louvre et déposé au laboratoire le 20 août 1943.
        -Liste des tableaux choisis par le Louvre. Août 1943
        -Correspondance au sujet de la restitution de la collection. 1944-1945
        -Textes et correspondance divers concernant l'affaire du « Spitweg ». 1948
        -Dossier Schloss: documents extraits du fond Rose Valland. 1948-1968
      - Tome 2, 1943-1949; 20144792/280
        Cotation des Archives des musées nationaux: R32.4
        SCHLOSS (2nd dossier) (1)
        -Article « Soixante-dix tableaux de la collection Schloss vont être dispersés », Les Arts, 1er avril 1949. (photocopie)
        -Liste de photographies remises à M. Gonfreville, photos de tableaux vendus par Lefranc à un marchand hollandais et photos de tableaux disparus. 5 juillet 1945 (photocopie du document annoté)
        -Copie d'un télégramme en date du 26 avril 1943 adressé par le Dr Goepel, délégué du Reichleiter Martin Bormann à celui-ci par l'intermédiaire de l'ambassade d'Allemagne à Paris, avec sa traduction du 11 mai 1948 (fait état de la découverte et de la saisie de la collection Schloss par les autorités françaises). Reproductions des tableaux de la collections (photographies n&b, extraits de revues) avec notices sur les œuvres classées par ordre alphabétique d'artiste:
        -A à K.
        -L à W.
      - Tome 3: Rothschild, 1926-1954; 20144792/281-20144792/284
        - Succession Edmond de Rothschild, Armainvilliers: photographies, Sans date; 20144792/281
          Photographies noir et blanc des œuvres de la succession Edmond de Rothschild provenant de la Commission de récupération artistique adressées à Melle Villa, chef du Service des bibliothèques et archives des Musées nationaux en mai 1984.
          Cotation des Archives des musées nationaux: R32.7
          Gravures
          Meubles: 24 photographies
          Extrême Orient: 35 photographies
          Tableaux (12 photographies) et sculptures (11 photographies)
          Objets de vitrines, orfèvrerie, matières précieuses et objets montés: 157 photographies
          Porcelaine de Saxe et faïences diverses: 75 photographies
          Candélabre, flambeau, appliques, pendules: 25photographies
          Objets d'art: 5 photographies
        - ROTHSCHILD (Maurice de), 1940-1953; 20144792/282
          Cotation des Archives des musées nationaux: R32.5
          -Inventaire fait au crédit Lyonnais le 17 décembre 1940 en présence du représentant de la Devisenschutz Komman do (Les objets mentionnés dans cette liste appartiennent en indivision à Mme Alexandrine de Rothschild à M. James Armand de Rothschild et au baron Maurice de Rothschild), (l'inventaire précise le contenu des caisses avec le n° de collection, le nom de l'artiste et le titre de l'œuvre)
          -Courrier du 16 mai 1941 du directeur des Musées de France au comte
          -Copie de l'inventaire des manuscrits dressé par les domaines. 1941
          -Inventaire avec le descriptif des œuvres et leur estimation des domaines en 2 exemplaires: inventaire des tableaux, objets d'art et tapisseries appartenant à Maurice de Rothschild placés sous séquestre à Argeles-Gazost, décret du 6 septembre 1940 Essai de bibliographie
          -Procès-verbaux d'ouverture des caisses de la collection M. de Rothschild (sans estimation) Procès-verbaux de la collection Rothschild: inventaire estimatif et attributif fait à l'institut Calvin de Montauban en octobre 1941.
          -Séquestre Maurice de Rothschild listes et évaluations (1941)
          -Correspondance concernant le transport des caisses de la collection de Pau à Montauban. Prise en charge des caisses par les musées nationaux. Juillet à septembre 1941
          -Acte de cession entre la Direction des domaines et la Direction des musées nationaux, représentée par Jacques Jaujard, portant sur les œuvres de la collection Rothschild. (septembre 1941)
          -Séquestre Maurice de Rothschild: évaluation des biens préemptés (Estimation effectuée pour chaque domaine (peintures, sculptures etc) (15 octobre 1941)
          -Estimations et attributions par département (novembre 1941)
          -Correspondance au sujet de l'examen par les musées nationaux du château de Charancé à Gap
          -Dossier collectif à Maurice et Robert de Rothschild: dossier concernant les conditions de conservation des collections
          -Séquestre de la famille Rothschild 1941-1942 Séquestre des consorts de la famille de Rothschild (correspondance, inventaire). Avril-juillet 1941. Enlèvement à la banque de Paris et des Pays-Bas par les autorités allemandes d'objets appartenant à Maurice de Rothschild Procès-verbal de l'inventaire des tapis aux établissements Robin et inventaire des objets d'art enlevés rue Monceau par les services de l'ERR
          -Séquestre Maurice de Rothschild, correspondance au sujet des objets (avec liste) non préemptés par le Louvre (novembre 1941-janvier 1942)
          -Correspondance au sujet de l'enlèvement des objets de la rue Monceau par l'ERR mai 1942
          -Séquestre Maurice de Rothschild, inventaire des tapis (8 octobre 1942)
          -Séquestre Maurice de Rothschild, arrêté d'acquisition (31 décembre 1942)
          -Séquestre Maurice de Rothschild, pointage des caisses lors du déménagement de Montauban (1943)
          -Enlèvement rue du faubourg Saint-Honoré
          -Correspondances au sujet des manuscrits provenant de la collection Maurice de Rothschild et remis à la bibliothèque nationale
          -Réclamation du comte de Gramont au sujet d'un tableau de Fragonard
          -Nomenclature des œuvres d'art contenues dans les caisses appartenant à la collection Maurice de Rothschild. 1946
          -Caisses en provenance de Montal et de retour au Louvre. Avril 1946
          -Restitution aux propriétaires. Règlements (novembre 1944-juin 1953)
        - Rothschild (Maurice, Robert, Philippe, Edmond, Edouard, Eugène, Henri de), 1941-1952; 20144792/283
          Cotation des Archives des musées nationaux: R32. 6
          ROTHSCHILD, Maurice et Robert de
          Tableau de concordance des numérotations des œuvres
          -Inventaires et fiches descriptives détaillées des tableaux de la collection Robert et Maurice de Rothschild (1941)
          -Estimation et attribution par département, de la collection (janvier 1942)
          -Remise provisoire effectuée par les domaines à l'administration des Beaux-arts de Montauban: liste des caisses (1941-janvier 1942)
          -Remise de la collection au musée Ingres de Montauban: « liste des caisses d'œuvres d'art appartenant à l'administration des domaines, confiées aux Musées nationaux et déposées au musée Ingres le 18 mars 1943 »
          -Dossier collectif Robert et Maurice de Rothschild: correspondance administrative relative aux deux collections (1941-1944)
          ROTHSCHILD, Philippe et Robert de
          -Séquestre Robert de Rothschild: procuration donnée à Guy de Rothschild par Robert de Rothschild. 14 novembre 1940
          -Courrier au sujet de l'enlèvement de la collection Philippe de Rothschild. Avril 1941
          -Séquestre Robert de Rothschild (Montauban): évaluation des biens préemptés, classés par technique (1941)
          -Séquestre Robert de Rothschild: estimations et attributions vers 1941
          -Séquestre Robert de Rothschild: transport des collections de Mende à Montauban, installation des collections à l'institut Calvin, ouverture des caisses. Avril-mai 1941
          -Rapport de René Huyghe du 24 juillet 1941 sur l'acquisition des collections Rothschild
          -Procès-verbaux de prise en charge de la collection Robert de Rothschild. Octobre 1941
          -Séquestre Robert de Rothschild: fresque de Sert provenant de la collection Robert de Rothschild et confiée à son auteur. Décembre 1942
          -Arrêté décidant le versement d'un acompte. Décembre 1942
          -Séquestre Robert de Rothschild: acquisition pour les divers départements. Juillet 1944
          -Séquestre Robert de Rothschild: liste des caisses rapportées de Montal au Louvre, pointage des œuvres d'art
          -Séquestre Robert de Rothschild: restitution et liquidation. 1944
          -1952
          ROTHSCHILD, Edmond, Édouard, Eugène, Henri de
          Séquestre des collections Rothschild
          -Séquestre Eugène de Rothschild, château de Limérac. Décembre 1941-janvier 1942
          -Séquestre Eugène de Rothschild, immeuble situé 3 rue Michel-Ange; Séquestre Maurice de Rothschild, immeuble situé 22 rue de Penthièvre. Décembre 1941-janvier 1942
          -Séquestre Maurice de Rothschild, château de Charance (Gap). Décembre 1941
          -Séquestre Maurice et Robert de Rothschild. Montauban. Octobre 1941-mai 1942
          -Inventaire de la villa Rothschild à Cannes. Décembre 1941-décembre 1942
          -Liste des tableaux de Drouais ayant fait partie des collections Maurice et Robert de Rothschild. Janvier 1942
          -œuvres des séquestres de la famille de Rothschild susceptibles d'intéresser l'Espagne. Janvier-octobre 1942
          -Séquestre Maurice de Rothschild. 1941-1942
          -Statues se trouvant au Jeu de Paume provenant des collections Rothschild
        - (III)Dossiers nominatifs divers, séquestres (biens ennemis, profits illicites), restitutions, commandes., 1926-1954; 20144792/284
          A-SÉQUESTRE AU TITRE DES BIENS ENNEMIS
          Séquestre FUKUSHIMA (1952-1954).
          -Note manuscrite relative à la possibilité d'attribuer les objets saisis par les domaines, en application de la loi du 2 décembre 1913 (référence au séquestre Matsukata) (7 janvier 1952)
          -Courrier du directeur des Domaines de la Seine au directeur de la Réunion des Musées nationaux à l'intention de Mme Henraux, l'informant des séquestres Matsukata, Fukushima et « le cercle Japonais ». Le courrier mentionne en partie le détail des collections et le lieux où se trouvent les œuvres. 4 mars 1952.
          -Notes manuscrites au sujet de la liquidation des objets. (sans date) Courrier du directeur du musée d'Art moderne au directeur des Musées de France qui suggère qu'on lui cède une partie des œuvres provenant du séquestre Fukushima au lieu de les vendre. 3 juin 1952.
          -Courrier de transmission d'une copie d'une lettre du directeur des Domaines de la Seine concernant le séquestre Fukushima. 11 juin 1952. (la copie ne figure pas dans le dossier).
          -Revendication du conservateur du musée d'Art moderne auprès directeur des Musées de France, des tableaux provenant des séquestres.
          -Correspondance concernant la collection Edmond de Rothschild. Octobre 1940-mai 1943
          -Correspondance concernant la collection Edouard de Rothschild. Octobre 1940-mai 1954
          -Collection Eugène de Rothschild. novembre 1941-mai 1943
          -Collection Henri de Rothschild. Juillet 1941-1954 mars s Fukushima et Matsukata (entre autre trois tableaux de Rouault).12 juin 1952.
          -Demande du directeur des Musées de France au ldirecteur des Domaines au sujet de l'affectation éventuelle des œuvres provenant des séquestres Matsukata et Fukushima au musée d'Art moderne. 18 juin 1952
          -Lettre de transmission de la copie du précédent courrier adressée à M. Dorival, conservateur du musée d'Art Moderne. 20 juin 1952.
          -Courrier du directeur des Musées de France au chef du service des Domaines au sujet de l'affectation au musée d'Art moderne des œuvres provenant des séquestres Matsukata et Fukushima en application du traité de paix avec le Japon. 24 février 1954.